ACORDAO-COMPLETO-2544793

ACÓRDÃO 6862/2022 ATA 38/2022 - SEGUNDA CÂMARA

VISTOS, relatados e discutidos estes autos de tomada de contas especial, em que se examinam embargos de declaração opostos por André Alessandro da Silva Telles ao Acórdão 2647/2022-TCU-Segunda Câmara.
ACORDAM os Ministros do Tribunal de Contas da União, reunidos em Sessão da 2ª Câmara, com fundamento no art. 34 da Lei 8.443/1992, e ante as razões expostas pelo Relator, em:
9.1. conhecer dos embargos de declaração para, no mérito, acolhê-los parcialmente de forma a apresentar os esclarecimentos contidos no voto que acompanha esta deliberação, sem que isso implique a modificação do acordão embargado; 
9.2. dar ciência deste acórdão ao embargante, com a informação de que a íntegra do relatório e do voto que o fundamentam podem ser consultados no endereço eletrônico www.tcu.gov.br/acordaos.

Embargos de declaração opostos por André Alessandro da Silva Telles ao Acórdão 2.647/2022-TCU-Segunda Câmara.

Segunda Câmara

Departamento do Programa Calha Norte.

3. Interessados/Responsáveis/Recorrentes:
3.1. Responsáveis: André Alessandro da Silva Telles (XXX.788.642-XX); Jaziel Nunes de Alencar (XXX.571.192-XX); Sheik Management Eireli (24.309.252/0001-65).
3.2. Recorrente: André Alessandro da Silva Telles (XXX.788.642-XX).

13.1. Ministros presentes: Bruno Dantas (Presidente) e Antonio Anastasia (Relator).
13.2. Ministros-Substitutos convocados: Marcos Bemquerer Costa e Weder de Oliveira.

ANTONIO ANASTASIA

Ministro Antonio Anastasia.

Neste processo de tomada de contas especial instaurada pelo Departamento do Programa Calha Norte, examinam-se embargos de declaração opostos por André Alessandro da Silva Telles ao Acórdão 2647/2022-TCU-Segunda Câmara.
2. 	O ora embargante teve suas contas especiais julgadas irregulares, com a imputação de débito e a aplicação de multa de R$ 10.000,00, em razão de não comprovação da regular aplicação dos recursos repassados por meio do Convênio 333/PCN/2014, registro Siafi 801540, (peça 12) firmado entre o Ministério da Defesa e o município de Manacapuru/ AM visando a "construção de Praça da Juventude".
3.	Conforme Acórdão recorrido, também foram responsabilizados Jaziel Nunes de Alencar e Sheik Management Eireli:
9.1. considerar revéis os responsáveis Jaziel Nunes de Alencar e Sheik Management Eireli;
9.2. acatar parcialmente as alegações de defesa apresentadas pelo responsável André Alessandro da Silva Telles;
9.3. julgar irregulares, nos termos dos arts. 1º, inciso I, 16, inciso III, alíneas b e c, da Lei 8.443/1992, c/c os arts. 19 e 23, inciso III, da mesma Lei, as contas dos responsáveis Jaziel Nunes de Alencar, André Alessandro da Silva Telles e Sheike Management Eireli, condenando-os solidariamente, conforme o caso, ao pagamento da quantia abaixo discriminada, atualizada monetariamente e acrescida dos juros de mora, calculada a partir da data indicada até a data da efetiva quitação do débito, fixando-lhe o prazo de quinze dias, para que comprove, perante o Tribunal, o recolhimento da referida quantia aos cofres do Tesouro Nacional, nos termos do art. 23, III, "a", da citada lei, c/c o art. 214, III, "a", do Regimento Interno do TCU:
Débito: responsabilidade exclusiva de Jaziel Nunes de Alencar:
	Data de ocorrência
	Valor histórico (R$) 

	25/7/2016
	278.885,11

	08/09/2016
	381.367,76

Débito: responsabilidade solidária de Jaziel Nunes de Alencar, André Alessandro da Silva Telles e Sheike Management Eireli:
	Data de ocorrência
	Valor histórico (R$) 

	08/09/2016
	264.080,94

3. 	Nos embargos (peça 147) , o recorrente alega que houve "uma incongruência na aplicação da penalidade uma vez que o responsável que teve suas razões de defesa parcialmente acatadas não poderia receber a mesma condenação do que os demais responsáveis que foram considerados revéis".
4.	O Sr. André Alessando Silva Telles aponta o que considera serem omissões e contradições na deliberação questionada: 
Omissão pelo fato de que pelos fatos acima elencados, não ficou claro o quantum de responsabilidade administrativa e financeira caberia ao embargante. 
Contradição pelo fato de que é inaplicável a dosimetria equivalente aos mesmos responsáveis enquanto em situações diametralmente afastadas, ou seja, o embargante com suas razões de defesa parcialmente acatadas na mesma penalidade dos demais que foram revéis.
5. 	Ao fim, pede o acolhimento dos embargos de declaração, com efeitos suspensivos, "para que as situações ora expostas sejam devidas e amplamente apreciadas pelo eminente relator e possibilidade de inclusão de índices de correção, além é claro dos devidos esclarecimentos".
	É o Relatório.

não há

Não atuou.

TOMADA DE CONTAS ESPECIAL. AUSÊNCIA DE COMPROVAÇÃO DA BOA E REGULAR APLICAÇÃO DE RECURSOS PÚBLICOS FEDERAIS. CONVÊNIO. MUNICÍPIO DE MANACAPURU-AM. IRREGULARIDADE DAS CONTAS. CITAÇÃO. REVELIA. CONTAS IRREGULARES. DÉBITO. MULTA. EMBARGOS. ACOLHIMENTO PARCIAL, APENAS PARA ESCLARECIMENTOS, SEM A MODIFICAÇÃO DO ACÓRDÃO EMBARGADO. COMUNICAÇÕES.

TOMADA DE CONTAS ESPECIAL (TCE)

Neste processo de tomada de contas especial instaurada pelo Departamento do Programa Calha Norte, examinam-se embargos de declaração opostos por André Alessandro da Silva Telles ao Acórdão 2647/2022-TCU-Segunda Câmara, de minha relatoria.
2. 	O ora embargante teve suas contas especiais julgadas irregulares, com a imputação de débito e a aplicação de multa de R$ 10.000,00, em razão de não comprovação da regular aplicação dos recursos repassados por meio do Convênio 333/PCN/2014, registro Siafi 801540, (peça 12) firmado entre o Ministério da Defesa e o município de Manacapuru/ AM visando a "construção de Praça da Juventude".
3. 	O recorrente alega que houve "uma incongruência na aplicação da penalidade uma vez que o responsável que teve suas razões de defesa parcialmente acatadas não poderia receber a mesma condenação do que os demais responsáveis que foram considerados revéis".
4.	O Sr. André Alessandro Silva Telles aponta o que considera serem omissões e contradições na deliberação questionada: 
Omissão pelo fato de que pelos fatos acima elencados, não ficou claro o quantum de responsabilidade administrativa e financeira caberia ao embargante. 
Contradição pelo fato de que é inaplicável a dosimetria equivalente aos mesmos responsáveis enquanto em situações diametralmente afastadas, ou seja, o embargante com suas razões de defesa parcialmente acatadas na mesma penalidade dos demais que foram revéis.
5. 	Ao concluir, o recorrente pede o acolhimento dos embargos de declaração, com efeitos suspensivos, "para que as situações ora expostas sejam devidas e amplamente apreciadas pelo eminente relator e possibilidade de inclusão de índices de correção, além é claro dos devidos esclarecimentos".
6.	Quanto à admissibilidade, de fato, este Tribunal deve conhecer dos embargos, visto que cumprem os requisitos legais e regimentais. 
7. 	Em relação à alegada omissão e contradição, entendo que podem ser feitos esclarecimentos. Contudo, isso não implicará a modificação do acórdão em discussão.
8.	Primeiramente ressalto que o Sr. André Alessando Silva Telles havia sido citado  solidariamente por dois débitos (peça 93) , que foram devidamente detalhados na instrução à peça 86 (grifos acrescidos) :
	Débito: responsabilidade de Jaziel Nunes de Alencar e André Alessandro da Silva Telles 
	Data de ocorrência
	Valor histórico (R$) 

	25/7/2016
	278.885,11

	08/09/2016
	381.367,76

Débito: responsabilidade de Jaziel Nunes de Alencar, André Alessandro da Silva Telles e Sheike Management Eireli:	Data de ocorrência
	Valor histórico (R$) 

	08/09/2016
	264.080,94

9.	Após análise das alegações de defesa do Sr. André Alessandro Silva Telles (peça 124) , considerando que não era sua competência a gestão das obras, concluiu-se pelo afastamento de sua responsabilidade quanto aos serviços executados, porém não passíveis de aproveitamento. Este débito foi calculado em R$ 660.252,87 (278.885,11 + 381.367,76) e teve a responsabilidade atribuída apenas ao Sr. Jaziel Nunes de Alencar. 
10.	De fato, as alegações de defesa foram parcialmente acatadas, mantendo ao recorrente um único débito solidário no valor de R$ 264.080,94, que corresponde à parcela referente aos serviços atestados pelo Sr. André Alessandro Silva Telles e que não foram executados, porém pagos.
11.	Resta clara a responsabilidade do recorrente que, na qualidade de fiscal do contrato, atestou como executados serviços não realizados, possibilitando o pagamento que gerou danos ao erário.  
12.	Ressalto, ainda, que a multa aplicada com fundamento no art. 57 da Lei 8.443/1992 decorre do julgamento pelo débito e pode ser aplicada até "cem por cento do valor atualizado do dano causado ao Erário". Depreende-se que a gradação da multa aplicada pelo TCU decorre da gravidade das irregularidades, do grau de culpabilidade dos agentes e das circunstâncias fáticas, considerando o potencial prejuízo com a conduta dos responsáveis, que foram devidamente sopesados neste caso concreto, conforme consta do Acórdão 2647/2022-TCU-Segunda Câmara:
9.3. julgar irregulares, nos termos dos arts. 1º, inciso I, 16, inciso III, alíneas b e c, da Lei 8.443/1992, c/c os arts. 19 e 23, inciso III, da mesma Lei, as contas dos responsáveis Jaziel Nunes de Alencar, André Alessandro da Silva Telles e Sheike Management Eireli, condenando-os solidariamente, conforme o caso, ao pagamento da quantia abaixo discriminada, atualizada monetariamente e acrescida dos juros de mora, calculada a partir da data indicada até a data da efetiva quitação do débito, fixando-lhe o prazo de quinze dias, para que comprove, perante o Tribunal, o recolhimento da referida quantia aos cofres do Tesouro Nacional, nos termos do art. 23, III, "a", da citada lei, c/c o art. 214, III, "a", do Regimento Interno do TCU:
Débito: responsabilidade exclusiva de Jaziel Nunes de Alencar:
	Data de ocorrência
	Valor histórico (R$) 

	25/7/2016
	278.885,11

	08/09/2016
	381.367,76

Débito: responsabilidade solidária de Jaziel Nunes de Alencar, André Alessandro da Silva Telles e Sheike Management Eireli:
	Data de ocorrência
	Valor histórico (R$) 

	08/09/2016
	264.080,94

9.4. aplicar aos responsáveis abaixo indicado, individualmente, a multa prevista no art. 57 da Lei 8.443/1992, fixando-lhes o prazo de quinze dias, a contar das notificações, para que comprovem, perante o Tribunal (art. 214, III, "a", do Regimento Interno do TCU) , o recolhimento das dívidas aos cofres do Tesouro Nacional, atualizada monetariamente desde a data deste acórdão até a do efetivo recolhimento, se pagas após o vencimento, na forma da legislação em vigor:
	Responsável
	Valor da multa

	Jaziel Nunes de Alencar
	R$ 30.000,00

	André Alessandro da Silva Telles
	R$ 10.000,00

	Sheike Management Eireli
	R$ 10.000,00

13.	Considerando esta breve descrição dos fatos e o detalhamento das análises que constam no Relatório (peça 131) , que respalda o Acórdão 2647/2022-TCU-Segunda Câmara, não há que se falar em omissão e contrariedade.
14. 	Corrobora ao meu entendimento os ensinamentos de Vicente Greco Filho, quando define os pressupostos específicos dos embargos. Assim se manifesta o eminente professor de direito processual:
 "A contradição é a afirmação conflitante, quer na fundamentação, quer entre a fundamentação e a conclusão. Nesses casos, a correção da sentença, em princípio, não levaria a uma verdadeira modificação da sentença, mas apenas a um esclarecimento de seu conteúdo... . 
No caso de omissão, de fato, a sentença é complementar, passando a resolver questão não resolvida, ganhando substância, portanto. As questões que devem ser resolvidas pelo juiz são todas as relevantes postas pelas partes para a solução do litígio, bem como as questões de ordem pública que o juiz deve resolver de ofício, como, por exemplo, a coisa julgada. Nesse caso, os embargos podem ter efeito modificativo". 
15. 	Diante do exposto, devem ser acolhidos parcialmente os embargos de declaração, apenas para os esclarecimentos apresentados acima, sem que isso ocasione a alteração do Acórdão 2647/2022-TCU-Segunda Câmara, de minha relatoria.
Assim, voto por que o Tribunal acolha o acórdão que ora submeto a este Colegiado.
TCU, Sala das Sessões, em 25 de outubro de 2022.
ANTONIO ANASTASIA 
Relator